【裁判字號】    99,監宣,377
【裁判日期】    991223
【裁判案由】    聲請監護宣告等
【裁判全文】
臺灣高雄地方法院民事裁定             99年度監宣字第377號
聲   請   人  王佑彤
受輔助宣告人  郭寶鈞
上列聲請人聲請監護宣告等事件，本院裁定如下：
    主    文
宣告郭寶鈞（女，民國○○年○ 月○ 日生，身分證統一編號：Ｚ000
000000號）為受輔助宣告之人。
選定聲請人王佑彤（男，民國○○年○○月○ 日生，身分證統一編號
：Ｚ000000000號）為受輔助宣告人郭寶鈞之輔助人。
指定王世穎（女，民國○○年○ 月○○日生，身分證統一編號：Ｚ000
000000號）為會同開具財產清冊之人。
聲請程序費用由聲請人負擔
    理    由
一、聲請意旨略以：應受輔助人郭寶鈞為聲請人王佑彤之母親，
    郭寶鈞現為意思表示或受意思表示，或辨識其意思表示之效
    果，顯有不足，為此，依民事訴訟法第597 條以下規定，准
    予對郭寶鈞為輔助宣告，並選定聲請人王佑彤為郭寶鈞之輔
    助人；指定王世穎為會同開具財產清冊之人等語。
二、按對於因精神障礙或其他心智缺陷，致其為意思表示或受意
    思表示，或辨識其意思表示效果之能力，顯有不足者，法院
    得因本人、配偶、四親等內之親屬、最近一年有同居事實之
    其他親屬、檢察官、主管機關或社會福利機構之聲請，為輔
    助之宣告，民法第15條之1 第1 項定有明文。又法院對於監
    護之聲請，認為未達民法第14條第1 項之程度，而有輔助宣
    告之原因者，得依聲請或依職權以裁定為輔助之宣告，民法
    第14條第3 項、民事訴訟法第624 條之3 第1 項亦分別定有
    明文。
三、經查：
  (一)聲請人主張之上開事實，業據其提出身心障礙手冊、高雄榮
    民總醫院診斷證明書、親屬系統表、戶籍謄本等件為證，並
    經本院於99年11月16日下午3 時，在高雄榮民總醫院鑑定人
    周植強醫師（現為榮民總醫院經神科醫師）面前訊問郭寶鈞
    ，法官當場點呼郭寶鈞姓名三次，郭寶鈞知其姓名、出生年
    月日，聲請人係其兒子及其姓名，雙方為母子關係，外觀無
    異狀，精神正常，問其身體健康情形？其答稱：很好。鑑定
    人周植強醫師認為：郭寶鈞91年車禍，顱內出血，沒有手術
    ，從94年開始到院門診，有幻聽、幻想的情況，因為其不肯
    吃藥，所以用藥劑，每二週打一次，目前病情穩定，但日常
    生活功能，社交功能退化，不喜歡外出，都居家較多。表達
    及理解均正常，判斷比較薄弱。腦傷後之狀況係因其他心智
    缺陷致其為意思表示或受意思表示，或辨識其意思表示之能
    力顯有不足等語（見本院卷99年11月16日之勘驗筆錄）。復
    經行政院國軍退除役官兵輔導委員會高雄榮民總醫院實施精
    神鑑定，其鑑定結果載稱：郭寶鈞目前精神狀態已達「因精
    神障礙，致其為意思表示或受意思表示，或辨識其意思表示
    效果之能力顯有不足」之程度，建議施予輔助宣告等語，此
    亦有該醫院99年12月15日高總精字第0990020137號函暨函附
    精神狀況鑑定書附卷可佐。綜合上情，堪認郭寶鈞已因精神
    障礙陷致其為意思表示或受意思表示，或辨識其意思表示之
    能力，顯有不足者，爰依法宣告郭寶鈞為受輔助宣告之人。
  (二)再按「受輔助宣告之人，應置輔助人。輔助人及有關輔助之
    職務，準用1095條、第1096條、第1098條第2 項、第1100條
    、第1102條、第1103條第2 項、第1104條、第1106條、第
    1106條之1 、第1109條、第1111條至第1111條之2 、第1112
    條之1 及第1112條之2 之規定」，民法第1113條之1 亦有明
    文規定。而「法院為監護之宣告時，應依職權就配偶、四親
    等內之親屬、最近一年有同居事實之其他親屬、主管機關、
    社會福利機構或其他適當之人選定一人或數人為監護人，並
    同時指定會同開具財產清冊之人」，復為民法第1111條第1
    項所明定，而為上開民法第1113條之1 規定輔助人及有關輔
    助之職務時所準用。據此而論：
    1.聲請人聲請選定由其擔任郭寶鈞之輔助人乙節，查聲請人
      王佑彤係郭寶鈞之唯一兒子，父親已過世，日常生活由王
      世穎（姑姑）照顧，其了解母親財產狀況，由其擔任郭寶
      鈞之輔助人，尚符合其最佳利益，爰選定聲請人為郭寶鈞
      之輔助人。
    2.另聲請人聲請由其姑姑王世穎擔任會同開具財產清冊之人
      乙節，業經王世穎於99年11月16日勘驗筆錄簽名同意在案
      。查王世穎（女，民國○○年○ 月○○日生，身分證統一編號
      ：Ｚ000000000號）為成年人，有在照顧受輔助宣告人之日
      常生活，對其財產狀況亦甚瞭解，本院認由其擔任會同開
      具財產清冊之人，尚無不當，本院爰依上揭法條規定，指
      定王世穎擔任會同開具財產清冊之人。惟依民法第1113條
      之1 第2 項並無準用民法第1099條、民法第1099條之1之
      規定，故聲請人即輔助人若不開具財產清冊陳報法院，尚
      無礙其職權之行使；惟因法院於必要時得命監護人提出監
      護事務之報告、財產清冊或結算書，檢查監護事務或受監
      護人之財產狀況，民法第1103條第2 項之規定復為民法第
      1113條之1 第2 項所準用，故輔助人於法院認為有必要，
      而命其提出財產清冊時，輔助人即有會同開具財產清冊之
      人會同制作財產清冊之必要，於此即有指定之實益，本院
      爰依法予以指定會同開具財產清冊之人，以備不時之需，
      附此敘明。
  (三)又「受輔助宣告之人為下列行為時，應經輔助人同意。但純
    獲法律上利益，或依其年齡及身分、日常生活所必需者，不
    在此限：1.為獨資、合夥營業或為法人之負責人。2.為消費
    借貸、消費寄託、保證、贈與或信託。3.為訴訟行為。4.為
    和解、調解、調處或簽訂仲裁契約。5.為不動產、船舶、航
    空器、汽車或其他重要財產之處分、設定負擔、買賣、租賃
    或借貸。6.為遺產分割、遺贈、拋棄繼承權或其他相關權利
    。7.法院依前條聲請權人或輔助人之聲請，所指定之其他行
    為；第78條至第83條規定，於未依前項規定得輔助人同意之
    情形，準用之；第85條規定，於輔助人同意受輔助宣告之人
    為第1 項第1 款行為時，準用之；第一項所列應經同意之行
    為，無損害受輔助宣告之人利益之虞，而輔助人仍不為同意
    時，受輔助宣告之人得逕行聲請法院許可後為之」，此復為
    民法第15條之2 所明定輔助宣告之效力。本件聲請人既為受
    輔助宣告之人郭寶鈞之輔助人，自應注意上開規定，併此敘
    明。
四、依民事訴訟法第608條第2 項，裁定如主文。
中    華    民    國    99    年    12    月    23    日
                        家事法庭法  官  劉建利
以上正本證明與原本無異。
本件不得抗告（主文第一項依法不得抗告；第二、三項亦經當事
人捨棄抗告，亦不得抗告）。
中    華    民    國    99    年    12    月    23    日
                                書記官  張金蘭

司法院資訊處製作；財團法人民間司法改革基金會備份。
